【裁判字號】    90,訴緝,31
【裁判日期】    900607
【裁判案由】    商業會計法等
【裁判全文】
臺灣臺北地方法院刑事判決                            九十年度訴緝字第三一號
    公  訴  人  臺灣臺北地方法院檢察署檢察官
    被      告  己○
    選任辯護人  林衍鋒
右列被告因違反商業會計法等案件，經檢察官提起公訴（八十五年度偵字第一０七三
四號），本院判決如左：
    主  文
己○無罪。
    理  由
一、公訴意旨略以：被告己○與同案被告丙○○（前經本院於民國八十六年九月二十
    五日以八十五年度訴字第二四０七號判決判處有期徒刑一年，緩刑三年確定）共
    同基於意圖為自己不法所有之犯意，並基於概括犯意，自八十五年一月間起，由
    被告丙○○在中國時報及聯合報上刊登「信用卡借款」並附載有聯絡電話之廣告
    ，經急須借款之人閱報後，以電話聯絡借款，告知欲借款人持信用卡至台北市○○○路二一三號被告己○任業務主任之金井服飾設計店（下稱金井服飾店）簽帳
    ，不需實際購物，而由己○借與所簽帳金額百分之八十三至百分之八十五之現金
    ，被告丙○○則取得刷卡金額百分之四之傭金，事後借款人只需依正常繳納簽帳
    款項方式支付原簽帳金額予信用卡發卡銀行即可，嗣有甲○○、戊○○、庚○○
    、黃地生、蔡英勇、葉慶旗、吳德明等人急需款項，即打電話尋問，並依言前往
    後，即趁上開人等急迫之際，由己○指示店內不知情之店員負責刷卡借款，己○
    為從事業務之人員，明知上開甲○○等人未實際消費，而仍指示不知情之店員作
    成不實之簽帳單，分別於八十五年一月十三日貸與甲○○新臺幣 (下同)二萬零
    八百七十五元、八十五年一月一日貸與戊○○一萬七千元、八十五年一月十九日
    貸與庚○○二萬零八百元、八十五年一月十六日貸與黃地生二萬六千餘元、八十
    五年一月四日貸與蔡英勇二萬六千餘元、八十五年一月九日貸與葉慶旗一萬二千
    餘元、八十五年一月十九貸與吳德明二萬餘元，己○於取得簽帳單後，即持向聯
    合信用卡中心請款，以此詐術方法使台新商業銀行、世華聯合商業銀行等信用卡
    發卡銀行陷於錯誤，而於請款後次月交付約定比例之持卡人簽帳金額予金井服飾
    店，再由己○扣領，而得將借款風險轉嫁由發卡予甲○○、戊○○、庚○○、黃
    地生、蔡英勇、葉慶旗持用之台新商業銀行、世華聯合商業銀行等信用卡發卡銀
    行承擔，並取得與所貸與甲○○、戊○○、庚○○、黃地生、蔡英勇、葉慶旗等
    人之金額原本顯不相當之月利率百分之十至十二 (扣除營業稅百分之五)，即年
    利率百分之一百二十至百分之一百四十四之重利，足生損害於台新商業銀行、世
    華聯合商業銀行等信用卡發卡銀行，而認被告己○與同案被告丙○○共犯刑法第
    二百十六條、第二百十五條之行使業務登載不實文書罪嫌、第三百三十九條第二
    項之詐欺得利罪嫌、第三百四十四條之重利罪嫌、商業會計法第七十一條第一款
    之罪嫌等語。
二、按犯罪事實應依證據認定之，無證據不得推定其犯罪事實。又不能證明被告犯罪
    者，應諭知無罪之判決，刑事訴訟法第一百五十四條、第三百零一條第一項分別
    定有明文。又事實之認定，應憑證據，如未能發現相當證據，或證據不足以證明
    ，自不能以推測或擬制之方法，為裁判基礎，最高法院四十年台上字第八六號著
    有判例可資參照；且認定犯罪事實所憑之證據，雖不以直接證據為限，間接證據
    亦包括在內，然而無論直接證據或間接證據，其為訴訟上之證明，須於通常一般
    之人均不致有所懷疑，而得確信其為真實之程度者，始得據為有罪之認定，倘其
    證明尚未達到此一程度，而有合理之懷疑存在而無從使事實審法院得有罪之確信
    時，即應由法院為諭知被告無罪之判決，最高法院七十六年台上字第四九八六號
    亦著有判例足參。
三、本件公訴人認被告己○與丙○○共犯共犯刑法第二百十六條、第二百十五條之行
    使業務登載不實文書罪嫌、第三百三十九條第二項之詐欺得利罪嫌、第三百四十
    四條之重利罪嫌、商業會計法第七十一條第一款之罪嫌，主要係以證人甲○○、
    戊○○及庚○○之證詞，與金井服飾店之負責人為丁○，丁○又為被告己○之夫
    ，被告己○並自承店內金錢均由其經手，故金井服飾店內得為信用卡持卡人辦理
    簽帳借款之「許太太」定係被告己○為其主要依據。惟訊據被告己○則堅決否認
    有何公訴人所指之犯行，辯稱當時金井服飾店有分租其他給其他不特定之臨時攤
    販，可能是他們冒用「許太太」之名義，且當時有其他店員當忙刷卡，其並無與
    丙○○共犯如起訴書之事實等語。
四、經查：
    （一）本件公訴人認定被告己○犯罪，主要係以證人甲○○、戊○○及庚○○之
          證詞為其依據。雖該三人屢經本院合法傳喚而未到庭，惟經審究該三人於
          警訊及偵查中之證詞可知：
          １、證人甲○○於警訊中並未指認被告己○即係當時為其刷卡之女店員。
              （見偵查卷第三頁至第五頁）於偵查中並證稱：「（檢察官問）是否
              庭上己○幫你們刷卡？（證人甲○○答）不是，是那個帶我去的先生
              ，拿我卡進去，拿單叫我簽，就給我錢。」（見偵查卷第四十五頁背
              面）是並不得依證人甲○○之證詞推斷被告己○之犯行。
          ２、證人戊○○於警訊中並未指認被告己○即係當時為其刷卡之女店員。
              （見偵查卷第八頁至第十頁）於偵查中並證稱：「（檢察官問）是否
              庭上己○幫你們刷卡？（證人戊○○答）不是，是另一位小姐幫我刷
              卡。那男的給我錢。」（見偵查卷第四十五頁背面）是亦不得依證人
              戊○○之證詞推斷被告己○之犯行。
          ３、證人鄭志民於警訊中復未指認被告己○即係當時為其刷卡之女店員。
              （見偵查卷第十八頁至第二十頁）而其於偵查中屢經檢察官傳喚而未
              到場，是並不得依證人鄭志民證詞推斷被告己○之犯行。
          ４、從而，證人甲○○、戊○○及庚○○，既均未指認被告己○為與同案
              被告丙○○共犯之人，是當不得據渠等之證詞以論斷被告己○有何公
              訴人所指之犯行。
    （二）又被告己○固坦承其夫確為丁○，且其對外亦以許太太自稱，惟被告既自
          承當時有將店面分租他人，當時亦有聘請其他店員，可能是其他人冒用許
          太太名義刷卡等語。證人乙○○，即被告己○原本聘請金井服飾店之店員
          ，於本院調查中亦證稱當時店面內確實有其他廠商來寄賣東西，證人林慧
          英亦曾幫客人刷卡等語（見本院九十年三月二十七日訊問筆錄），足認被
          告所稱，應堪以採信。是被告既非唯可能一幫客人刷卡之人，則衡情自有
          可能係他人假冒許太太之名義刷卡，實不能以被告己○係許太太，即據以
          推斷其犯行。
    （三）另參以同案被告丙○○犯後均坦承犯行，態度良好（見本院八十五年度訴
          字第二四０七號判決第二頁背面），惟其從警訊及偵審中均堅決否認被告
          己○係與其共犯之人，並稱與其共犯之人，身高約一百六十公分，身材略
          胖之中年婦女（見偵查卷第一百零三頁背面）；而本件被告己○身高僅一
          百五十公分，體型瘦小，此有被告照片一幀，並經本院當庭勘驗記明筆錄
          在卷（見本院九十年五月二十四日審判筆錄）。倘被告己○確係與丙○○
          共犯之人，衡情揆理，倘被告己○確係與丙○○共犯之人，丙○○既均坦
          承犯行，則為求法院對其從輕量刑起見，當無極力維護被告己○之理。另
          參以本院訊問丙○○時，丙○○已經緩刑期滿（見本院九十年三月二十七
          日訊問筆錄），故己○是否與其共同犯罪，已與其無太大關係，應無再維
          護被告己○之必要。然丙○○於本院該次訊問中，竟仍一本初衷，堅詞否
          認被告己○為與其共犯之人，是本院經審酌結果，認丙○○之證詞應堪採
          信，被告己○並非與其共犯之人。
    （四）又證人乙○○，即被告己○原本聘請金井服飾店之店員，前於本院八十五
          年訴字第二四０七號一案中，雖曾證稱丙○○曾來找過被告己○等語（見
          該案卷第五十頁至第五十一頁），惟嗣後再經本院探究其真意，乙○○即
          明確證述倘被告己○要求乙○○幫丙○○刷卡後，並不曾要乙○○如起訴
          書所載退還款項給丙○○或丙○○之朋友；證人乙○○於金井服飾店任職
          期間，亦不曾發現該店有如起訴書所載之不正當交易行為等語明確；故亦
          不得依證人乙○○之證詞即推斷被告己○有上述之犯行，要屬當然之理。
    （五）綜上所述，本件公訴人認被告己○與丙○○共犯共犯刑法第二百十六條、
          第二百十五條之行使業務登載不實文書罪嫌、第三百三十九條第二項之詐
          欺得利罪嫌、第三百四十四條之重利罪嫌、商業會計法第七十一條第一款
          之罪嫌，所憑證人甲○○、戊○○及庚○○之證詞，與金井服飾店之負責
          人為丁○，丁○又為被告己○之夫，被告己○並自承店內金錢均由其經手
          ，故金井服飾店內得為信用卡持卡人辦理簽帳借款之「許太太」定係被告
          己○等依據，尚不得為被告己○犯罪之認定。此外，復查無其他積極之證
          據，足認被告己○確有公訴人所指之犯行，揆諸首揭法條，不能證明被告
          犯罪，應法自應諭知無罪之判決。
據上論斷，應依刑事訴訟法第三百零一條第一項，判決如主文。
本案經檢察官陳麗芬到庭執行職務。
中      華      民      國    九十      年      六      月      七      日
                                臺灣臺北地方法院刑事第七庭
                                    審判長  法  官  陳坤地
                        法  官  蕭清清
                                            法  官  吳冠霆
右正本證明與原本無異。
如不服本判決，應於判決送達後十日內向本院提出上訴狀 (應附繕本) ，上訴於
臺灣高等法院。
                                            書記官  張耀鴻
中      華      民      國      九十     年      六      月     七      日


司法院資訊處製作；財團法人民間司法改革基金會備份。
